【裁判字號】    99,行專訴,118
【裁判日期】    991230
【裁判案由】    發明專利申請
【裁判全文】
智慧財產法院行政判決
                                99年度行專訴字第118號
                                民國99年12月2日辯論終結
原      告  何榮機械股份有限公司
代  表  人  何柏霖（董事長）
訴訟代理人  林殷世律師
被      告  經濟部智慧財產局
代  表  人  王美花（局長）
訴訟代理人  蔡致中
            周永泰
上列當事人間因發明專利申請事件，原告不服經濟部中華民國99
年6 月3 日經訴字第09906057250 號訴願決定，提起行政訴訟，
本院判決如下：
    主  文
訴願決定及原處分均撤銷。
被告對於原告申請第095145893 號「金屬棒材拉伸機之結構改良
」之發明專利申請案，應依本判決之法律見解另為處分。
原告其餘之訴駁回。
訴訟費用由被告負擔。
    事實及理由
一、程序事項：
    原告原名「省岡機械工業股份有限公司」，嗣變更名稱為「
    何榮機械股份有限公司」，並於民國99年8 月6 日辦妥變更
    登記完竣（見本院卷第19至20頁之經濟部函、公司資本資料
    查詢），經原告於同年月12日具狀聲請變更（見本院卷第17
    頁），經核無不合，應予准許。
二、事實概要：
    原告前於95年12月8 日以「金屬棒材拉伸機之結構改良」向
    被告申請發明專利，嗣於97年7 月17日提出申請專利範圍修
    正本，經被告編為第095145893 號予以審查，不予專利。原
    告不服，申請再審查，被告曾於98年7 月28日以（98）智專
    三（三）05073 字第09820458090 號再審查核駁理由先行通
    知書，將本件應不予專利之理由通知原告申復，嗣原告於同
    年9 月25日提出申復，經被告審查，以99年2 月9 日（99）
    智專三（三）05073 字第09920095010 號專利再審查核駁審
    定書為「本案應不予專利」之處分。原告不服，提起訴願，
    經經濟部99年6 月3 日經訴字第09906057250 號決定駁回，
    遂向本院提出行政訴訟。
三、原告聲明求為判決：(一)原處分及訴願決定均撤銷。(二)被告對
    原告所請第095145893 號「金屬棒材拉伸機之結構改良」發
    明專利申請案（下稱系爭案）應為准予專利之處分。並主張
    ：
  (一)系爭案與引證1 （即美國第US4,879,892 號專利）之技術手
    段、組件結構及功效不同：
    1.系爭案係以凸輪輪軸、二凸輪軌跡、位移差及導引裝置之
      機構元件配合組成，使系爭案之夾持裝置開閉，而達準確
      、快速夾持金屬棒材之功效。而系爭案與引證1 雖皆均有
      凸軸軌跡，惟其位置及功能均不相同。
    2.系爭案之兩凸輪軌跡41、42及兩組導引件34、12與引證l
      之follower-ro1l （滾輪）43、46、22與cam curve （凸
      輪曲線）11、12、24，兩者採用的結構、技術手段，並不
      相同。
    3.引證1 係利用由輸送架（基座）延伸之臂部20與兩條在機
      器框架上之凸輪曲線11、12及鬆脫裝置21，控制爪（夾持
      件），產生對電線（金屬棒）抓緊動作。而系爭案在二凸
      輪軌跡，設有位移差之技術特徵，為引證1 所無，兩者技
      術手段、組件結構及功效不同，均有明顯差異。
  (二)引證1 會有彈跳的缺失，僅適用於慢速轉運，系爭案不會有
    彈跳的缺失，且不受速度的限制，系爭案確能夠滿足操作順
    暢及高速的要求，具有進步性。
  (三)就拉伸棒材的技術手段而言，引證1 之fo11ower-roll 22為
    必要構件，與系爭案夾持狀態與未夾持狀態係是同步由導引
    件34位於兩凸輪軌跡41、42的兩個改變位置形成的，二者之
    技術手段及結構不相同，產生之功效亦異。
  (四)系爭案相關圖式如附圖第2 至9 項為附屬項（第2 、3 、7
    至9 項為第l 項附屬項；第4 項為第3 項附屬項；第5 項為
    第4 項附屬項；第6 項為第5 項附屬項），惟如前所述，第
    l 項具有進步性，則其依附之附屬項亦均具有進步性。
四、被告聲明求為判決：駁回原告之訴。並抗辯：
  (一)引證1 說明書第3 至5 欄文字教示，相當於系爭案之夾持裝
    置6 、7 、26、27、傳動裝置5 、35、導引件43、46、凸輪
    轉軸23與凸輪軌跡24、25等元件組合結構。而由引證1 之圖
    式1-7 與說明書第6 欄第10至55行文字揭露，與系爭案相同
    之藉由該導引件於第一改變位置與第二改變位置移動而可控
    制該夾持裝置開合的技術特徵；而引證1 說明書第4 欄第13
    至53行文字與圖式7 ，以及引證1 說明書摘要、第4 欄第39
    至44行、第5 欄第64行至第6 欄第9 行，顯示系爭案利用「
    連桿、凸輪與夾持件等機構元件」技術特徵，已為引證1 所
    教示與揭露，系爭案與引證1 雖有運動特徵之差異，但主要
    為機構元件組合形態不同所造成。
  (二)由系爭案說明書第5 頁【先前技術】、第6 頁【發明內容】
    記載，與引證1 說明書第1 欄第20至40行、第2 欄第18至31
    行、與第5 欄第64行至第6 欄第9 行等文字敘述，顯示系爭
    案與引證1 在「所欲解決之技術問題」上實質相同，且利用
    「機構之連桿組元件」解決「拉伸機之精準控制問題、氣液
    壓控制諸多缺失」之問題與其技術功效亦相同，故系爭案顯
    然可由引證1 之「機構元件」先前技術能輕易改變其組合形
    態，為所屬技術領域中具有通常知識者依申請前引證1 所能
    輕易完成。
五、關於系爭案與引證1 之技術比對，業經本院於準備程序時命
    兩造就(1)系爭案申請專利範圍第1 項之「一夾持裝置，設於
    該基座第一面」，與引證1 之夾持係經由基座內部之模座（
    die3）及夾持顎6 、7 兩者之夾持裝置所設位置，是否相同
    ？(2)系爭案申請專利範圍第1 項之「基座由該第二凸輪軌跡
    帶動，使該基座呈水平往復運動」技術特徵，是否見於引證
    1 ？(3)系爭案申請專利範圍第1 項以「導引件於第一改變位
    置與第二改變位置移動，而可控制該夾持裝置開合」之技術
    手段，與引證案藉由藉由基座內部之另一凸輪軌跡11之位置
    之改變，間接控制基座內部之夾持顎6 、7 閉合與凸輪軌跡
    26、27張開方式，是否相同？(4)系爭案申請專利範圍第1 項
    利用基座由該第二凸輪軌跡帶動，使該基座可呈水平往復運
    動之功效，是否見於引證1 ？(5)系爭案申請專利範圍第1 項
    以基座下之導引件藉由一凸輪裝置即可達成凸輪軌跡在第一
    改變至第二改變位置移動時，同時控制夾持裝置的開合，可
    達到拉伸棒材的同時穩固拉伸棒材的功效？(6)引證1 是否需
    使用多組凸輪裝置及夾持顎分設基座內外，始能達成與系爭
    案申請專利範圍第1 項相同的效果？系爭案申請專利範圍第
    1 項是否具功效上之增進？等部分陳述意見（見本院卷第62
    至64頁），技術審查官並請兩造說明(1)系爭案的基座可對應
    引證1 何部分？(2)系爭案有基座第一、二面作動，相較於引
    證1 是在何處作動？（見本院卷第64頁）。是以本院就上開
    爭點業已予當事人有辯論之機會，即得審究。
六、查系爭案係於95年12月8 日申請，經原告於97年7 月17日提
    出申請專利範圍修正本，被告於99年2 月9 日為「不予專利
    」之處分。是系爭案應否准許，應以審定時有效之92年2 月
    6 日修正公布之專利法為斷。本件爭點為原告之系爭案有無
    違反同法第22條第4 項進步性之規定？
  (一)按發明，指利用自然法則之技術思想之創作，92年2 月6 日
    修正公布之專利法第21條定有明文。又發明為其所屬技術領
    域中具有通常知識者依申請前之先前技術所能輕易完成時，
    不得依專利法申請取得發明專利，同法第22條第4 項亦有明
    文。
  (二)系爭案之技術內容：
    1.關於系爭案之創作目的：
      系爭案係以習知之拉伸機控制為改良對象，習知之拉伸機
      係以氣油壓的方式控制夾持動作，惟氣油壓控制無法準確
      且有效的控制夾持，且因氣油壓容易有壓力大小及迴路之
      時間延遲，及電路控制容易故障之問題，而使夾持動作發
      生延遲及故障，而導致加工速度降低，令生產時間延長及
      停機。故此種習知的拉伸機，有因延遲而耽誤加工時間容
      易故障、無法提供較佳的加工速度、及夾持不確實之缺點
      （見審定卷第68頁之系爭案專利說明書修正本【先前技術
      】）。系爭案所欲解決之技術問題係在於，習知拉伸機夾
      持金屬棒材之設計係由氣油壓控制，容易使夾持功能延遲
      或失效，而無法確切且精準的夾持。有鑒於上述之缺失，
      而無法有效提昇加工速度，系爭案係一種金屬棒材拉伸機
      之結構改良，其包括有一基座，設有一第一面與一第二面
      ；一夾持裝置，設於該基座第一面；一傳動裝置，包含有
      一導引件，該導引件以可相對該基座位移的方式，設於該
      基座第二面；一凸輪轉軸，設有一第一與一第二凸輪軌跡
      ，該二凸輪軌跡設有一位移差，而形成一第一改變位置，
      而該二凸輪軌跡於未有位移差處，形成一第二改變位置，
      令該導引件設於該第一凸輪軌跡，該基座由該第二凸輪軌
      跡帶動；藉由該導引件於第一改變位置與第二改變位置移
      動，而可控制該夾持裝置開合（見審定卷第67頁之系爭案
      專利說明書修正本【發明內容】）。
    2.系爭案之申請專利範圍修正本共9 項，其中第1 項為獨立
      項，其餘為附屬項（見審定卷第60至59頁）。申請專利範
      圍第1 項：「一種金屬棒材拉伸機之結構改良，其包括有
      ：一基座，設有一第一面與一第二面；一夾持裝置，設於
      該基座第一面；一傳動裝置，包含有一導引件，該導引件
      以可相對該基座位移的方式，設於該基座第二面；一凸輪
      轉軸，與該基座平行設置，該凸輪轉軸設有一第一與一第
      二凸輪軌跡，該二凸輪軌跡設有一位移差，而形成一第一
      改變位置，而該二凸輪軌跡於未有位移差處，形成一第二
      改變位置，令該導引件設於該第一凸輪軌跡，該基座由該
      第二凸輪軌跡帶動，使該基座呈水平往復運動；藉由該導
      引件於第一改變位置與第二改變位置移動，而可控制該夾
      持裝置開合。」（相關圖式見附圖1 ）
  (三)被告所提之引證：
    1.被告於本件僅提出1 項引證資料即引證1 ，為西元1989年
      11月14日公告之美國第US4,879,892 號「DRAWING MACHIN
      EF OR CONTINUOUS DRAWING OF ENDLESS WIRES OR TUBES
      」專利案，見訴願卷第80至88頁），相關圖式見附圖2 。
      其中圖7 揭示凸輪曲線作為兩滾輪43與46之引導方式，基
      座（carriage）5 於轉軸23時，隨滾輪43及46經凸輪曲線
      24導引產生水平軸向移動，該基座5 之移動將使基座外之
      連動桿臂10間接推動舌片，造成夾持裝置26與27的鬆放或
      夾緊動作，並傳遞至基座（carriage）35造成夾持裝置6
      、7 的鬆放或夾緊（見訴願卷第86頁之引證1 說明書第4
      欄第5 至12、13至44行）。
    2.引證1 之公告日（1989年11月14日）早於系爭案之申請日
      （民國95年12月8 日），且依系爭案說明書第5 頁【先前
      技術】記載「......氣油壓控制具有諸多缺失，無法準確
      且有效的控制夾持，且因氣油壓容易有壓力大小及迴路之
      時間延遲......」、第6 頁【發明內容】記載「本發明『
      金屬棒材拉伸機之結構改良』所欲解決之技術問題在於，
      習知拉伸機夾持金屬棒材之設計係由氣油壓控制，容易使
      夾持功能延遲或失效，而無法確切且精準夾持......」（
      見審定卷第68、67頁之系爭案專利說明書修正本【先前技
      術】、【發明內容】）。而引證1 說明書第1 欄第20至40
      行、第2 欄第18至31行與第5 欄第64行至第6 欄第9 行，
      均有「拉伸機之精準控制問題、氣液壓控制諸多缺失，以
      及引證1 欲解決拉伸機精確控制問題，使之夾持更精確且
      避免氣液壓控制之缺點」等記載（見訴願卷第85、87頁）
      。是以系爭案與引證1 均為解決習用拉伸機上機構在時間
      延遲與穩定度之問題，故引證1 得為判斷系爭案是否具備
      進步性之引證資料。
  (四)系爭案申請專利範圍第1 項：
    1.系爭案申請專利範圍第1 項與引證1 之技術特徵比對：
      (1)引證1 圖1 之基座（carriage 5）具有一第一面與一第
        二面，已揭露系爭案申請專利範圍第1 項之「一基座，
        設有一第一面與一第二面」技術特徵；引證1 第1 圖之
        夾持裝置6 、7 與夾持裝置26、27設於基座第一面，已
        揭露系爭案申請專利範圍第1 項之「一夾持裝置，設於
        該基座第一面」技術特徵；依引證1 圖7 及說明書第4
        欄第25行記載：「......Cam curve 24 serves as a g
        uideway for tw o rollers 43, 46 on the bottom si
        de of carriage 5. 見訴願卷第86頁），基座5 第二面
        凸輪24旁設有兩滾輪43、46，該滾輪43、46可相對於該
        基座5 位移方式移動，已揭露系爭案申請專利範圍第1
        項之「一傳動裝置，包含有一導引件，該導引件以可相
        對該基座位移的方式，設於該基座第二面」技術特徵；
        依引證1 圖7 ，該基座5 藉由滾輪43與46抵於一斜向具
        位移差之凸輪軌跡，並藉凸輪轉軸之轉動改變滾輪在凸
        輪軌跡之位置，間接帶動基座成水平往復運動，已揭露
        系爭案申請專利範圍第1 項之「一凸輪轉軸，與該基座
        平行設置及基座由該第二凸輪軌跡帶動，使該基座呈水
        平往復運動」技術特徵。
      (2)然系爭案申請專利範圍第1 項以「凸輪轉軸設有一第一
        與一第二凸輪軌跡，該二凸輪軌跡設有一位移差，而形
        成一第一改變位置，而該二凸輪軌跡於未有位移差處，
        形成一第二改變位置並將導引件於第一改變位置與第二
        改變位置移動，而可控制該夾持裝置開合」之技術特徵
        並未見於引證1 。
    2.系爭案申請專利範圍第1 項與引證1 之技術特徵差異處的
      功效比對：
      (1)系爭案申請專利範圍第1 項之第一與第二凸輪軌跡在同
        一凸輪轉軸上，當基座下之導引件12於第二凸輪軌跡帶
        動產生基座水平往復運動，另一導引件34在第一凸輪軌
        跡在第一改變至第二改變位置移動時，可同時控制使夾
        持裝置開合。故當凸輪轉速改變時，基座水平運動的速
        度將與夾持裝置開合變動的速度一致，藉由凸輪轉軸的
        轉速改變，可同步改變基座的水平往復運動與夾持裝置
        的開合之速度並達到拉伸棒材的功效。而引證1 基座底
        下之滾輪43、46抵於凸輪軌跡上以產生基座水平往復運
        動，由基座外之另一連桿臂10帶動從動滾輪22沿另一組
        凸輪軌跡（cam curve ）11、12帶動從動滾輪22推動舌
        片16，造成位移，進而控制夾持裝置6 、7 或夾持裝置
        26、27之開合。故系爭案申請專利範圍第1 項與引證1
        均利用導引件在凸輪轉軸上之凸輪軌跡之導引，達到使
        基座水平往復運動拉伸棒材的功效，但系爭案申請專利
        範圍第1 項之導引件另設於第一凸輪軌跡的位移變化，
        以控制夾持裝置開合之技術手段，與引證1 以連動桿之
        臂10推動基座外部之另組凸輪軌跡，以舌片之位移變化
        ，達到以控制夾持裝置開合之技術手段，兩者之技術手
        段並不相同。
      (2)系爭案申請專利範圍第1 項之以導引件控制夾持裝置之
        開合設置，較引證1 以傳動方式控制夾持裝置之開合，
        亦屬不同之技術思想。
      (3)系爭案申請專利範圍第1 項以導引件於凸輪轉軸上之凸
        輪軌跡第一改變位置與第二改變位置改變，即可達到控
        制夾持裝置開合之功效，相較於引證1 需以多組構件的
        傳動配置，始能達成控制夾持裝置之開合相比，系爭案
        申請專利範圍第1 項之所用之構件簡潔確實，且其凸輪
        轉軸在中高速轉動的情形下，可減低延遲誤動之情形，
        具功效上之增進。
    3.被告雖辯稱：由引證1 之圖1 至圖7 、說明書第6 欄第10
      至55行，與系爭案相同之藉由該導引件於第一改變位置與
      第二改變位置移動而可控制該夾持裝置開合的技術特徵；
      而引證1 說明書第4 欄第13至53行，與圖7 亦揭示「....
      ..凸輪曲線24作為兩滾輪43與46之導引方式，......元件
      5 於轉軸23時隨元件43與46經凸輪曲線24導引產生水平軸
      向移動，且該元件5 將造成夾持裝置26與27的鬆放或夾緊
      動作......並傳遞至元件35造成夾持裝置6 、7 的鬆放或
      夾緊動作......」；並由引證1 說明書摘要揭示「導引件
      設於該第一凸輪軌跡，該基座由該第二凸輪軌跡帶動，使
      該基座呈水平往復運動；藉由該導引件於第一改變位置與
      第二改變位置移動，而可控制該夾持裝置開合」之特徵云
      云。惟查：
      (1)引證1 圖7 雖揭示利用凸輪曲線24作為兩滾輪43與46之
        導引方式，但該導引方式僅能造成基座之水平橫向運動
        ，且引證1 說明書第1 欄第9 行揭示引證1 至少須利用
        「2 個」基座以達成機械架構（見訴願卷第85頁）。
      (2)對於開合方式之夾持，被告雖認引證1 已揭示元件35傳
        遞到造成夾持裝置6 、7 的鬆放或夾緊動作，而與系爭
        案相同云云。惟引證1 由基座35傳遞至夾持裝置6 、7
        之技術手段，係透過基座外之另一連桿臂10帶動從動滾
        輪22沿另一組凸輪軌跡（cam curve ）11、12帶動從動
        滾輪22推動舌片16，造成位移進而控制夾持裝置6 、7
        或夾持裝置26、27之開合。此與系爭案係利用單一基座
        下的導引件，於第一凸輪軌跡之位移變化，以控制夾持
        裝置開合之技術手段並不相同。
      (3)綜上，系爭案與引證1 在解決習用的拉伸機上機構問題
        之技術手段並非相同。故被告此部分所辯，要無足取。
    4.綜上，系爭案申請專利範圍第1 項非為其所屬技術領域中
      具有通常知識者依申請前之先前技術（引證1 ）所能輕易
      完成，故引證1 不足以證明系爭案申請專利範圍第1 項不
      具進步性。
  (五)系爭案申請專利範圍第2 至9 項部分：
    1.系爭案之申請專利範圍修正本共9 項，其中第1 項為獨立
      項，其餘為附屬項。第2 至9 項為依附於第1 項獨立項之
      附屬項，除包含第1 項所有之技術特徵之外，第2 至9 項
      進一步限縮界定第1 項之部分技術特徵（見審定卷第60至
      59頁）。
    2.如前所述，引證1 不足以證明系爭案申請專利範圍第1 項
      不具進步性。引證1 自不足以證明附屬項即系爭案申請專
      利範圍第2 至9 項不具進步性。
七、綜上所述，引證1 不足以證明系爭案申請專利範圍修正本第
    1 至9 項不具進步性，惟原處分僅以引證1 遽認系爭案不具
    進步性，不符之92年2 月6 日修正公布之專利法第22條第4
    項規定，而為「不予專利」之審定，於法尚有未洽，訴願決
    定未予糾正，而維持原處分，亦非妥適。原告據此請求撤銷
    訴願決定及原處分為有理由，應予准許。至原告請求被告應
    就系爭案申請案為准予專利之審定部分，因系爭案有無其他
    不可專利之事由，有待被告再為審查，而另為適法之處分，
    本院無從逕予判斷，原告此部分請求為無理由，應予駁回。
八、本件事證已明，兩造其餘主張或答辯，已與本院判決結果無
    涉，爰毋庸一一論列，併此敘明。
據上論結，本件原告之訴為一部有理由，一部無理由，依智慧財
產案件審理法第1 條，行政訴訟法第104 條，民事訴訟法第79條
，判決如主文。
中    華    民    國    99    年    12    月   30     日
                    智慧財產法院第二庭
                          審判長法  官  陳忠行
                                法  官  曾啟謀
                                法  官  蔡惠如
以上正本係照原本作成。
如不服本判決，應於送達後20日內，向本院提出上訴狀並表明上
訴理由（須按他造人數附繕本）。
如於本判決宣示後送達前提起上訴者，應於判決送達後20日內補
提上訴理由書（須按他造人數附繕本）。
中    華    民    國    99    年    12    月   30     日
                                書記官  林佳蘋


司法院資訊處製作；財團法人民間司法改革基金會備份。
